最　高　行　政　法　院　判　決
　　　　　　　　　　　　　　　　　　 96年度判字第01649號
上　訴　人　甲○○
被 上訴 人　臺北縣政府
代　表　人　乙○○
上列當事人間因返還公法上不當得利事件，上訴人對於中華民國
95年10月31日臺北高等行政法院93年度簡更一字第17號判決，提
起上訴，本院判決如下：
　　主  文
上訴駁回。
上訴審訴訟費用由上訴人負擔。
　　理  由
一、按對於適用簡易程序之裁判提起上訴，須經本院許可，且該
    許可以訴訟事件所涉及之法律見解具有原則性者為限，行政
    訴訟法第235條定有明文。所謂法律見解具有原則性，係指
    該事件所涉及之法律問題意義重大，而有加以闡釋之必要情
    形而言；如對行政命令是否牴觸法律所為之判斷，或就同類
    事件高等行政法院所表示之見解相互牴觸，有由本院統一法
    律上意見或確認其意見之必要情形屬之。上訴人主張本件涉
    及行政程序法第110條、第117條及司法院釋字第110號、第5
    25號解釋等適用問題，均具原則重要性等語，聲請本院許可
    其上訴，尚無不合，且第一審法院就相同事件有不同見解，
    有由本院統一法律見解之必要，故本院許可其上訴，合先敘
    明。
二、緣上訴人所有坐落臺北縣八里鄉頂寮14之9號2樓房屋，因被
    上訴人為辦理臺15線0k+000～6k+626段道路拓寬工程需要，
    經報請前臺灣省政府以民國（下同）80年12月1日80府地二
    字第128196號函核准徵收，由被上訴人以81年11月13日北府
    地四字第379956號函公告補償費。嗣被上訴人辦理第1次複
    估（第1次複估金額未經公告，上訴人部分為新臺幣（下同
    ）431,828元），並以81年12月15日81北府地四字第430771
    號函通知建築物所有權人於同年月29日至同年月31日止發放
    補償費，上訴人並已領取完畢。上訴人及其他建築物所有權
    人不服補償金額，提出異議，經被上訴人重行估定，核定應
    發放補償費（未經公告），其中上訴人部分計626,958元（
    下稱第2次複估金額），並以82年12月22日82北府地四字第4
    60258號函通知建築物所有權人於同年月17日至同年月19日
    止發放補償費，上訴人並於83年1月6日領取195,130元（即
    第2次複估金額與第1次複估金額之差額），即照第2次複估
    金額領取完畢。因臺灣省交通處公路局西部濱海公路北區工
    程處83年2月18日供83-239-53-65號函，以第2次複估金額達
    原估補償費之2倍餘，且甚多業主不斷多方陳情補償標準不
    一，請被上訴人詳予核對、確認複估後所需經費。案經被上
    訴人重行估定，核定應發放補償費（未經公告），其中上訴
    人部分計501,756元（下稱第3次複估金額），並以85年1月1
    2日85北府工土字第7810號函通知上訴人略以：「臺端所有
    坐落省道臺15線0k+000～6k+626段道路拓寬工程用地內之建
    築物補償費，經複估核算後與原公告補償費金額不合，其溢
    領之補償費〔即125,202元（626,958－501,756＝125,202）
    ，下稱系爭溢領補償費〕請85年2月29日前退繳至臺灣土地
    銀行士林分行補償費發放專戶內．．．。」等語；訴外人謝
    崇德、謝元富不服，提起訴願，經前臺灣省政府以85年12月
    7日85府訴一字第172647號訴願決定書（案號：00-00000號
    ）撤銷上開被上訴人85年1月12日85北府工土字第7810號函
    。因被上訴人先後3次複估之補償費均不相同，乃於89年3月
    16日提交臺北縣地價評議委員會暨標準地價評議委員會89年
    第2次會議評議，經該會決議以第3次複估金額為建築物補償
    標準。被上訴人以其曾以85年1月12日85北府工土字第7810
    號函通知上訴人於同年2月29日前返還系爭溢領補償費，惟
    上訴人逾期仍未返還，遂提起行政訴訟，經原審91年1月24
    日90年度訴字第1761號判決駁回；被上訴人猶未甘服，提起
    上訴，經最高行政法院93年度判字第315號判決將原判決廢
    棄，發回原審更審，經原審法院更為審理後判決上訴人應給
    付被上訴人125,202元，及自90年7月3日起至清償日止按年
    息5%計算之利息，上訴人不服，遂提起上訴。
三、被上訴人在原審起訴主張：上訴人所有坐落省道臺15線0k+0
    00～6k+626段道路拓寬工程用地內之建築物補償費，經臺北
    縣地價評議委員會暨標準地價評議委員會89年3月16日89年
    第2次會議決議，以第3次複估金額為建築物補償標準，並報
    經內政部以89年4月21日臺（89）內地字第8905777號函同意
    備查；經核算上訴人已領金額大於第3次複估金額，系爭溢
    領補償費計125,202元，被上訴人曾以85年1月12日85北府工
    土字第7810號函請上訴人於同年2月29日前退繳至臺灣土地
    銀行士林分行補償費發放專戶內，惟迄今未償還。上訴人無
    法律上之原因，而受利益致他人受損害，依民法第179條後
    段規定，成立公法上不當得利，可向行政法院提起給付訴訟
    ，請求相對人返還；又被上訴人發函請求返還系爭溢領補償
    費，並非公權力措施，應係通知表示，非行政處分。本件係
    原估算價值因計算錯誤，經重新估算，致上訴人溢領補償金
    額，而催告上訴人繳回溢領之金額，上訴人對於複估之金額
    異議而不繳回，被上訴人始將第3次複估金額依土地法第247
    條規定，提交標準地價評議委員會評定之。此複估金額並非
    被上訴人變動前後之估定標準而廢棄公告之估定價，應無司
    法院釋字第110號解釋之適用。系爭溢領補償費不屬行政執
    行法施行細則第2條所定公法上金錢給付義務執行之種類，
    性質上非行政執行法第11條第1項所定公法上金錢給付義務
    ，應成立公法上不當得利。爰依行政訴訟法第8條第1項及公
    法上不當得利規定，請求判決上訴人應給付被上訴人125,20
    2元，及自訴狀送達之翌日起至清償日止，按年息5%計算之
    利息等語。
四、上訴人則以：系爭溢領補償費用修繕被拆房屋已不足，上訴
    人並無得利，求為判決駁回被上訴人之訴等語，資為抗辯。
五、原判決以：查被上訴人辦理上訴人所有建築物之徵收補償，
    以81年11月13日81北府地四字第379956號函公告補償費，嗣
    辦理第1次複估，修正補償金額為431,828元，未辦公告，逕
    以該第1次複估金額為準，通知發放補償費。之後再辦理第2
    次複估，修正補償金額為626,958元，亦未公告，即以82年1
    2月22日82北府地四字第460258號函通知照第2次複估金額發
    放；上訴人已領取第1次複估金額431,828元，再領取第2次
    複估金額與第1次複估金額之差額195,130元，即照第2次複
    估金額領取完畢。此後被上訴人又辦理第3次複估，修正補
    償金額為488,180元，且認為補償應以第3次複估金額為準，
    仍未公告，以85年1月12日85北府工土字第7810號函通知上
    訴人略以：「臺端所有坐落省道臺15線0k+000～6k+626段道
    路拓寬工程用地內之建築物補償費，經複估核算後與原公告
    補償費金額不合，其溢領之補償費125,202元請85年2月29日
    前退繳至臺灣土地銀行士林分行補償費發放專戶內．．．。
    」等語。是以，被上訴人為多次複估補償金額，乃就徵收上
    訴人之建築物應發補償費之特定具體事件所為之決定，並已
    通知補償對象之上訴人而對外發生核定補償費之效果，均為
    行政處分。雖因程序尚有未合，並非無效，在未經撤銷前，
    其效力仍然存在。其中第3次複估金額以85年1月12日85北府
    工土字第7810號函，通知上訴人溢領補償費125,202元（已
    領第2次複估金額與準據之第3次複估金額之差額），有撤銷
    前次複估行政處分中溢領部分之意思。是上訴人受領系爭溢
    領補償費之依據已不存在，被上訴人主張上訴人領取系爭溢
    領補償費成立公法上不當得利，即非無據。從而，被上訴人
    請求上訴人給付溢領部分之不當得利125,202元及自起訴狀
    送達之翌日即90年7月3日起至清償日止，按年息5%計算之利
    息，於法有據，應予准許。
六、上訴意旨略謂：依行政程序法第110條第1項規定，行政處分
    之生效並不以公告為要件，原判決竟認本件第1次、第2次複
    估並未公告、而不生異議期間及公告確定問題，顯已違背上
    開行政程序法之規定。另原判決既認上訴人已依第2次複估
    金額與原查估之補償費金額補發差額並拆遷完畢，顯見原判
    決亦已認定被上訴人已將第2次複估通知上訴人，否則上訴
    人如何得知可領取補償金？是上訴人於收受處分後未提出異
    議，依司法院釋字第110號解釋，被上訴人即不得逕自廢棄
    。又原判決既認「第3次複估金額實有撤銷前次複估行政處
    分中溢領部分之意思」，本件即屬撤銷「第2次複估」授益
    行政處分之情形，依司法院釋字第525號解釋及行政程序法
    第117條規定，自應對上訴人之信賴利益予以保護。原判決
    竟認本件無信賴保護原則之適用，顯屬違法。另本件上訴人
    領取之補償金雖較原查估公告為高，惟仍低於第2次複估所
    定之金額。原判決竟誤以第3次複估金額與原查估公告所定
    之金額比較，而得出「對上訴人仍屬有利」之結論，亦有違
    誤。而上開各節涉及行政訴訟法第110條、第117條、司法院
    釋字第110號及第525號解釋等適用問題，均具原則上重要性
    ，本件上訴應予許可，並請求廢棄原判決等語。
七、被上訴人則以：按行政行為有撤銷前次行政處分之意思，則
    不論是明示或默示，皆屬撤銷之行政處分。被上訴人85年1
    月12日85北府工土字第7810號函有撤銷前次複估行政處分之
    意思，自具有行政處分之性質。次按行政程序法施行前對於
    違法之行政處分，依改制前行政法院83年判字第151號判例
    ，認對於違法之受益行政處分，以允許原處分機關於不違背
    信賴利益原則下，行使撤銷權，並無行使期限之限制。是本
    件被上訴人於85年發函撤銷前次行政處分之行為並無違誤。
    且就溢領部分而言，第2次複估處分已經第3次複估處分變更
    ，上訴人受領之法律上原因已不存在，成立公法上不當得利
    。且上訴人不當得利之金額係以第2次複估金額減去第3次複
    估金額計算之，上訴人應自起訴狀繕本送達翌日起按年息5%
    計付利息予被上訴人。另按上訴人所受利益即受領溢領之補
    償費為金錢，具有高度可替代性，一旦歸入其財產內，縱因
    日常生活支用補償費，因免除其他金錢支用，受領溢領部分
    之給付，實際上獲致財產總額之增加，且發放補償費並非信
    賴保護之目的，所有權人未證明有規劃使用該補償費而受有
    信賴利益，尚無信賴保護原則之適用。綜上所述，上訴人之
    上訴無理由，應予駁回等語，資為抗辯。
八、本院查：（一）本件被上訴人為多次複估補償金額，乃就徵
    收上訴人之建築物應發補償費之特定具體事件所為之決定，
    並已通知補償對象之上訴人而對外發生核定補償費之效果，
    均為行政處分。雖歷次複估均未公告，程序尚有未合，惟並
    非無效，在未經撤銷前，其效力仍然存在。其中第3次複估
    金額係以85年1月12日85北府工土字第7810號函，通知上訴
    人溢領補償費125,202元（第2次複估金額與準據之第3次複
    估金額之差額），有撤銷前次複估行政處分中溢領部分之意
    思。是上訴人受領該溢領部分之依據已不存在，被上訴人主
    張上訴人領取該部分之補償費成立公法上不當得利，即非無
    據等情，業經原判決敘明得心證之事由在案。按被上訴人撤
    銷前次複估處分部分金額，對公益並無危害，亦無行政程序
    法第117條第2款之情形，故被上訴人所為撤銷行為，尚無不
    合。該部分處分既經撤銷，上訴人即無法律上原因受領該部
    分補償費，此為本院一致之見解。是以原判決以本件合於不
    當得利之要件而准許被上訴人之請求，適用法規自無不合。
    （二）依原審判決意旨，並未認定系爭行政處分不生效力，
    亦未指明系爭處分尚未確定，從而上訴意旨以：依行政程序
    法第110條第1項規定，行政處分之生效並不以公告為要件，
    原判決竟認本件第1、2次複估並未公告、而不生異議期間及
    公告確定問題，顯已違背上開行政程序法之規定云云，加以
    爭執，尚屬誤解，而無足取。（三）又按違法之行政處分於
    確定後，原則上原處分機關得依職權為全部或一部之撤銷，
    為行政程序法第117條本文所明定。另按「需用土地人及土
    地所有人對於被徵收土地之應補償費額，均未表示異議者，
    主管地政機關不得援用土地法第247條逕自廢棄原公告之估
    定地價，而提交標準地價評議委員會評定之。」固為司法院
    釋字第110號解釋文第1項所載。惟查本件被上訴人係依未依
    法公告之第1次及第2次複估之補償標準發放予上訴人，並非
    依最初查估公告補償金額發放予上訴人，故被上訴人85年1
    月12日85北府工土字第7810號函，通知上訴人溢領補償費12
    5,202元，係撤銷第2次複估部分金額（即第2次複估金額與
    準據之第3次複估金額之差額），並非撤銷廢棄原公告補償
    價額，已與司法院釋字第110號第1項解釋文所指情形有所不
    同。且被上訴人於第3次複估後，以85年1月12日85北府工土
    字第7810號函通知上訴人返還溢領補償費125,202元，因上
    訴人置之不理後，應認上訴人對第3次複估金額有異議，被
    上訴人始提交臺北縣地價評議委員會評定補償金額，核與上
    引司法院解釋文第1項意旨尚無違。上訴意旨復以：本件有
    司法院釋字第110號解釋之適用，原判決違背該號解釋意旨
    云云，亦屬誤解，洵不足採。原判決雖疏未就上訴人此部分
    主張敘明不可採之理由，但因與判決結果不生影響，仍難遽
    認原判決有違背法令情事。（四）末查被上訴人核估發放補
    償費之原處分，不足以使上訴人產生信賴關係，上訴人亦未
    舉證其有任何因信賴關係而受損害，亦即上訴人並無信賴表
    現，其主張有信賴保護原則適用，亦嫌無據，而無足取。（
    五）綜上，原審斟酌卷內資料及調查證據之結果，依被上訴
    人之訴請判命上訴人如數給付，核無違誤。本件上訴論旨，
    指摘原判決違誤，求予廢棄，難認有理由，應予駁回。
九、據上論結，本件上訴為無理由，爰依行政訴訟法第255條第1
    項、第98條第1項前段，判決如主文。
中　　華　　民　　國　　96　　年　　9　　 月　　14　　日
                  第五庭審判長法  官　林　茂　權
                              法  官  黃  清  光
                              法  官  鄭　忠　仁
                              法  官　黃　本　仁
                              法  官　吳　東　都
以  上  正  本  證  明  與  原  本  無  異
中　　華　　民　　國　　96　　年　　9　　 月　　14　　日
　　　　　　　　　　　　　　　書記官　彭　秀　玲
